臺灣高等法院民事判決　　　　　　　　99年度上易字第1022號
上　訴　人　邱秋月
訴訟代理人　范晉魁律師
複代理人　　黃沛聲律師
　　　　　　蔡思玟
　　　　　　楊士弘
被上訴人　　廖進青
訴訟代理人　蘇錦霞律師
被上訴人　　徐健宗
訴訟代理人　徐瓊娥
上列當事人間損害賠償事件，上訴人對於中華民國99年8 月16日
臺灣基隆地方法院民事判決98年度訴字第213 號第一審判決提起
上訴，本院於100 年8 月9 日言詞辯論終結，判決如下：
    主      文
上訴駁回。
第二審訴訟費用由上訴人負擔。
    事實及理由
一、被上訴人徐健宗未於言詞辯論期日到場，核無民事訴訟法第
    386 條所列各款情形，爰依上訴人之聲請，由其一造辯論而
    為判決。
二、上訴人主張：被上訴人徐健宗所有坐落臺北縣瑞芳鎮○○路
    145 號4 樓房屋，及被上訴人廖進青所有坐落同路147 號4
    樓房屋於民國97年2 月10日下午6 時40分許因故起火，延燒
    至上訴人所有坐落同路143 之6 號房屋，致上訴人所有之房
    屋鐵皮屋架構、屋內物品等全毀，受有新臺幣（下同）512,
    650 元之損害。系爭火災之起火點為系爭147 號房屋，被上
    訴人廖進青為系爭147 號房屋之所有人，就該房屋之設置及
    保管負有善良管理人之注意義務，其未盡注意義務，致系爭
    火災發生，依民法第191 條第1 項前段規定，自應負損害賠
    償之責。而依被上訴人廖進青所述，系爭火災係因系爭145
    號房屋燃放爆竹所致，就建築物管理人責任而言，被上訴人
    徐健宗負有避免他人於系爭145 號房屋燃放爆竹之責，其未
    盡保管該房屋之義務，致系爭火災發生，依民法第191 條第
    1 項前段規定，被上訴人徐健宗亦應負賠償之責。又系爭火
    災之起火點為系爭147 號房屋，且非屋外燃放鞭炮所致，系
    爭火災起火原因應係房屋內部安全設施不足所致，被上訴人
    廖進青顯然違反將電線綁緊、避免電線受太陽直射、避免下
    雨水滴到電線等作為義務，如系爭火災係因系爭145 號房屋
    燃放爆竹所致，則被上訴人徐健宗違反避免於系爭145 號房
    屋燃放爆竹之義務，被上訴人就系爭147 號、145 號房屋均
    未盡善良管理人注意義務，雖不知孰為加害人，然均為系爭
    火災之共同原因，依民法第184 條第1 項前段、第185 條第
    1 項規定，其二人對於上訴人均應負全部損害賠償責任。爰
    依民法第191 條第1 項前段、第184 條第1 項前段、第185
    條第1 項規定，請求被上訴人連帶給付512,650 元，及自起
    訴狀繕本送達被上訴人翌日起至清償日止，按年息5%計算之
    利息等語。（原審法院為上訴人全部敗訴之判決，上訴人不
    服，提起上訴）。並上訴聲明：(一)原判決廢棄。(二)被上訴人
    應連帶給付上訴人512,650 元，及自起訴狀繕本送達被上訴
    人翌日起至清償日止，按年息5%計算之利息。
三、被上訴人廖進青抗辯：依民法191 條規定請求所有人負賠償
    責任，應以土地上之「建築物」或其他「工作物」設置或保
    管有欠缺為要件，依火災原因調查報告書所載，系爭火災原
    因以煙蒂最有可能，此與建築物或工作物之設置或保管無涉
    ，上訴人本於民法第191 條規定有所請求，顯無理由。系爭
    火災經臺北縣政府消防局研判結果，未發現有可引燃之危險
    物品或化工，未發現有電器用品或電源配線經過，同時亦未
    發現有促燃劑急速燃燒現象，因認系爭火災之發生原因，當
    可排除可燃物品引（自）燃、電氣因素引燃及外人侵入縱火
    之可能性。雖其認定經排除上開起火原因後，起火原因以遺
    留火種（煙蒂．．．）引燃之可能性較高，然被上訴人廖進
    青與配偶均無吸菸習慣，且臺北縣政府消防局火災調查科科
    長即證人洪良建（按應係小隊長即證人呂俊福）於被上訴人
    所涉公共危險案件偵查中亦證稱火災現場並未尋得煙蒂，係
    以排除法認定煙蒂最有可能，其真正原因為何顯然無以判斷
    ，自無從認定系爭火災係因被上訴人廖進青之過失行為所致
    ，上訴人請求被上訴人廖進青賠償損害，難謂有據。至上訴
    人就其所受損害雖提出損害清單及單據影本，然並無證據證
    明其受有該損害清單所示之損害，且系爭143 之6 號房屋年
    久失修，損害清單所示物品年份為何並未標示，亦無實際支
    出證明，更未扣除折舊費用，上訴人請求之金額，自非合理
    等語。並答辯聲明：上訴駁回。
四、被上訴人徐健宗未於最後言詞辯論期日到場，惟據其以前到
    場抗辯：系爭火災經臺北縣政府消防局研判結果，其起火點
    在被上訴人廖進青所有之系爭147 號房屋3 樓頂（頂樓加蓋
    ）約中間臥房及後側雜物間共用木製隔間牆靠左側附近，起
    火原因以遺留火種（煙蒂．．．）引燃之可能性較高，系爭
    火災與被上訴人徐健宗無涉。被上訴人廖進青雖抗辯系爭火
    災係因系爭145 號房屋燃放鞭炮所致，然系爭火災原因調查
    報告書已載明：系爭火災起火位置於屋外無法直接目視，且
    上方有天花板阻隔，鞭炮無法自屋外任一角度射入起火點，
    且臺北縣政府消防局火災調查科小隊長即證人呂俊福於被上
    訴人徐健宗所涉公共危險案件偵查中亦證稱：系爭147 號房
    屋加蓋鐵皮屋頂、石膏板及天花板，四周復有隔間，尚須經
    過兩道門，起火原因不可能係因外界侵入鞭炮與煙火造成，
    系爭火災顯非屋外燃放鞭炮所致，被上訴人廖進青關於起火
    原因所為之陳述為無可採，被上訴人徐健宗就系爭火災確無
    可歸責之事由，上訴人請求被上訴人徐健宗與被上訴人廖進
    青負連帶賠償之責，尚不足採等語。並答辯聲明：上訴駁回
    。
五、上訴人主張被上訴人徐健宗所有坐落臺北縣瑞芳鎮○○路14
    5 號4 樓房屋，及被上訴人廖進青所有坐落同路147 號4 樓
    房屋於97年2 月10日下午6 時40分許因故起火，延燒至上訴
    人所有坐落同路143 之6 號房屋，已據上訴人提出臺北縣政
    府消防局火災證明書、火災現場照片為證（原審卷第7 頁、
    第8-10頁），且為被上訴人所不爭，並經本院調閱臺灣基隆
    地方法院檢察署97年度偵字第1568號、97年度他字第466 號
    、97年度偵字第3156號、97年度偵續字第62號偵查卷宗查明
    無訛，上訴人此部分主張，堪信為真。
六、又上訴人主張被上訴人就系爭147 號、145 號房屋之設置及
    保管未盡注意義務，致發生系爭火災，造成其所有系爭143
    之6 房屋鐵皮屋架構、屋內物品等全毀，罹受512,650 元之
    損害，被上訴人對系爭火災之發生均有過失，依民法第191
    條第1 項前段、第184 條第1 項前段、第185 條第1 項規定
    ，應負連帶賠償之責，則為被上訴人所否認，並以前詞置辯
    ，是本件所應審究者為：(一)系爭火災是否因系爭147 號、14
    5 號房屋之設置或保管有欠缺所致？(二)被上訴人就系爭火災
    之發生有無過失？(三)上訴人請求被上訴人連帶賠償之金額多
    少始屬適當？茲論述如下：
  (一)系爭火災是否因系爭147 號、145 號房屋之設置或保管有欠
    缺所致？
    按土地上之建築物或其他工作物所致他人權利之損害，由工
    作物之所有人負賠償責任，但其對於設置或保管並無欠缺，
    或損害非因設置或保管有欠缺，或於防止損害之發生，已盡
    相當之注意者，不在此限，民法第191 條第1 項定有明文。
    所謂設置有欠缺，係指土地上之建築物或其他工作物，於建
    造之初即存有瑕疪而言。所謂保管有欠缺，係指於建造後未
    善為保管，致其物發生瑕疪而言（最高法院50年臺上字第14
    64號判例意旨參照）。又民法第191 條為「物之責任」之規
    定，損害之發生必須係因「土地上之建築物或其他工作物」
    所引起，始足當之。所謂「土地上之工作物」，係指以人工
    作成之設施，建築物係其例示。而建築物內部之設備如天花
    板、樓梯、水電配置管線設備等，屬建築物之成分者，固為
    建築物之一部，應包括在內。惟插於建築物設置電源管線插
    座之電器電源線、延長電源線，通常用電人得隨時插拔，觀
    念上並非屬建築物之成分，如非經人工安裝固定使不易移動
    ，應係單獨之動產，而非民法第191 條所稱之建築物之成分
    ，尚無適用民法第191 條規定之餘地（最高法院95年度臺上
    字第310 號判決意旨參照）。系爭火災經臺北縣政府消防局
    研判結果，起火處附近未發現有電器用品或電源配線經過，
    因認系爭火災之發生原因，可排除電氣因素引燃之可能性，
    起火原因以遺留火種（煙蒂．．．）引燃之可能性較高，有
    該局火災原因調查報告書附於臺灣基隆地方法院檢察署97年
    度偵字第1568號偵查卷（下稱1568號偵查卷）可稽（1568號
    偵查卷第22、23頁），足見系爭火災非因系爭147 號、145
    號房屋建築物本體或其配置之電源管線設備等所致，其發生
    原因與系爭147 號、145 號房屋之設置或保管之欠缺無涉。
    上訴人因系爭火災所受之損害既非土地上之建築物或其他工
    作物所引起，按之上開說明，上訴人尚不得本於民法第191
    條規定有所請求，其主張被上訴人應依民法第191 條第1 項
    前段規定負賠償之責，難謂可採。
  (二)被上訴人就系爭火災之發生有無過失？
    按當事人主張有利於己之事實者，就其事實有舉證之責任，
    民事訴訟法第277 條前段定有明文。次按民法第184 條第1
    項前段規定侵權行為以故意或過失不法侵害他人之權利為成
    立要件，故主張對造應負侵權行為責任者，應就對造之有故
    意或過失負舉證責任（最高法院58年臺上字第1421號判例意
    旨參照）。經查：
  1.系爭火災經臺北縣政府消防局研判結果，認系爭火災起火點
    為系爭147 號房屋3 樓頂樓加蓋約中間臥房及後側雜物間共
    用木製隔間牆靠左側附近，於系爭147 號房屋未發現有可引
    燃之危險物品或化工，未發現有電器用品或電源配線經過，
    亦未發現有促燃劑急速燃燒現象，因認系爭火災之發生原因
    ，可排除可燃物品引（自）燃、電氣因素引燃及外人侵入縱
    火之可能性，有火災原因調查報告書為憑（1568號偵查卷第
    22、23頁）。雖該火災原因調查報告書認定系爭火災起火原
    因以遺留火種（煙蒂．．．）引燃之可能性較高。然查：系
    爭147 號房屋僅被上訴人廖進青、其配偶陳麗香、其子廖延
    鑫（系爭火災發生時約7 月大）、其母黃碧霞住居，均無抽
    菸習慣，已據陳麗香於被上訴人廖進青所涉公共危險案件警
    訊時供稱：「當時有我本人及我先生廖進青、嬰兒廖延鑫（
    7 個月大）、母親黃碧霞共4 人在場」、「家中成員均無抽
    菸習慣」、「我先生自我認識他時就不曾見過他抽菸」等語
    （1568號偵查卷第67頁）。而經現場勘查，現場並未尋獲煙
    蒂，係以排除法排除可燃物、電氣、人為縱火因素後，推測
    以遺留火種（煙蒂．．．）引燃之可能性較高，復據臺北縣
    消防局調查科小隊長即證人呂俊福於上開公共危險案件偵查
    中證稱：「〔本案起火原因以遺留火種（煙蒂）引燃原因較
    高？〕我們是以排除法，例如排除汽油、電器設備、人為縱
    火之後，我們認為煙蒂較高」、「（現場有無找到煙蒂？）
    沒有。我們只是認為上列排除後，認為煙蒂最有可能」等語
    （1568號偵查卷第62頁）。住居系爭147 號房屋成員既均無
    吸菸習慣，現場復未尋獲煙蒂，足見並無事證可資證明現場
    遺有煙蒂或其他火種。而臺北縣政府消防局火災原因調查報
    告書認定遺留火種（煙蒂．．．）引燃之可能性較高，係以
    排除法排除可燃物、電氣、人為縱火因素後之結論，其結論
    無非係於無法確定起火原因之情況下所為之推論，現場既未
    尋獲任何遺留火種，關於系爭火災現場與遺留火種（煙蒂．
    ．．）引燃之特性有何相符之處、系爭火災何以與遺留火種
    （煙蒂．．．）有相當之關聯性，該報告復未引用任何事證
    為任何說明，其推測之結論自不得供作被上訴人廖進青具有
    過失之依據。此外，上訴人復未舉證證明被上訴人廖進青有
    何過失行為，其主張被上訴人廖進青就系爭火災有過失，應
    依民法第184 條第1 項前段規定負賠償之責，尚非可採。
  2.上訴人固以被上訴人廖進青陳稱系爭火災係因系爭145 號房
    屋燃放爆竹所致，主張被上訴人徐健宗就系爭火災之發生有
    過失。惟查：關於系爭火災是否系爭145 號房屋燃放爆竹所
    致，經臺北縣政府消防局研判結果，認系爭火災起火點為系
    爭147 號房屋3 樓頂樓加蓋屋內，其所在位置屋外無法直接
    目視，且上方尚有天花板阻隔，鞭炮無法自屋外任一角度射
    入起火點，系爭火災並非屋外燃放鞭炮所致，有火災原因調
    查報告書為憑（1568號偵查卷第23頁），並據證人呂俊福於
    被上訴人廖進青、徐健宗所涉公共危險案件偵查中證稱：「
    （有無他人放鞭炮之可能？）我們當時看失火點，鞭炮不可
    能射進去該房間」、「（你們所稱之起火點，有無可能從外
    界侵入鞭炮或煙火？）不可能，因為屋頂有加蓋鐵皮屋頂、
    石膏板跟天花板，且四周有隔間」、「〔縱然如告訴人（按
    即上訴人）所說，被告（按即被上訴人徐健宗）當時有放煙
    火乙節屬實，告訴人當庭指出照片中之起火點，有無可能是
    真正的起火點？〕不可能，因為該處燃燒輕微」等語（1568
    號偵查卷第62頁、臺灣基隆地方法院97年度他字第466 號偵
    查卷第16頁）。系爭火災既非系爭145 號房屋燃放鞭炮所致
    ，上訴人就被上訴人徐健宗就系爭火災之發生有何過失，復
    未舉證以實其說，其主張被上訴人徐健宗就其因系爭火災所
    生損害應負賠償之責，自不足取。
  (三)被上訴人就上訴人因系爭火災所受之損害不負賠償之責，既
    如前述，有關上訴人請求被上訴人連帶賠償之金額多少始屬
    適當，本院自毋庸再予審究，附此敘明。
七、綜上所述，系爭火災非因系爭147 號、145 號房屋之設置或
    保管有欠缺所致，上訴人就被上訴人對系爭火災之發生有何
    過失情事，復未能舉證證明之，其主張被上訴人應連帶賠償
    其因系爭火災所受之損害，為不足採。從而，上訴人依民法
    第191 條第1 項前段、第184 條第1 項前段、第185 條第1
    項規定，請求被上訴人連帶賠償上訴人512,650 元，及自起
    訴狀繕本送達翌日起至清償日止，按年息5%計算之利息，洵
    非正當，不應准許。原審為上訴人敗訴之判決，核無違誤。
    上訴意旨指摘原判決不當，求予廢棄改判，為無理由，應駁
    回其上訴。
八、本件事證已臻明確，兩造其餘攻擊防禦方法及所提證據，經
    審酌，核與本件判決結果不生影響，爰不另一一論述，併予
    敘明。
九、據上論結，本件上訴為無理由，依民事訴訟法第449 條第1
    項、第78條、第463 條、第385 條第1 項前段，判決如主文
    。
中    華    民    國   100    年    8     月    23    日
                    民事第十四庭
                        審判長法  官  林金村
                              法  官  王麗莉
                              法  官  陳秀貞
正本係照原本作成。
不得上訴。
中    華    民    國   100    年    8     月    23    日
                              書記官  葉國乾